臺灣高雄地方法院民事判決
109年度重訴字第265號
原      告  侯明伶    
訴訟代理人  蔡豐徽律師
被      告  侯文欽  
            侯文彬  
            侯文勝  
            侯文恒  
            侯文騰  
上  一  人
訴訟代理人  王怡雯律師                      
上列當事人間請求履行契約事件，本院於民國111年10月26日言
詞辯論終結，判決如下：
    主      文
一、被告應給付原告美元479,211.20元，及自民國103年9月1日
    起至清償日止，按週年利率百分之5計算之利息。
二、訴訟費用由被告負擔。
三、本判決所命給付，於原告以美元160,000元為被告供擔保後
    ，得假執行，但被告如以美元479,211.20元預供擔保，得免
    為假執行。
    事實及理由
壹、程序事項
    按訴狀送達後，原告不得將原訴變更或追加他訴，但請求之
    基礎事實同一者，不在此限，民事訴訟法第255條第1項第2
    款定有明文。經查，原告起訴時原以侯文騰為被告，起訴主
    張侯文騰依據兩造所簽立之同意書（內容如下）及民法第18
    4條第1項後段，應給付原告美元47萬9,211.20元及利息，並
    聲明請求：(一)侯文騰應給付原告美元47萬9,211.20元，及
    自民國103年9月1日起至清償日止，按週年利率5％計算之利
    息。(二)願供擔保，請准宣告假執行。於訴狀送達後，原告
    主張依據同意書侯文欽、侯文彬、侯文勝及侯文恒易應負共
    同給付責任，爰追加侯文欽、侯文彬、侯文勝及侯文恒為被
    告（本院卷二第33頁至第41頁），並迭經變更聲明如下述（
    本院卷三第417頁）。核原告所為追加被告及聲明之變更，
    為基於其主張被告基於同意書應給付原告聲明請求金額之同
    一基礎事實，揆諸上開規定，應予准許。
貳、實體事項
一、原告主張
(一)先位主張：
　　被繼承人侯錫榮為兩造之父，於98年11月14日歿，兩造均為
    繼承人，應繼分各為6分之1。侯文騰與原告於102年8月7日
    上午10時許達成口頭協議，原告同意就侯錫榮遺產稅核定通
    知書上載遺產項目放棄分割為共有之權利，侯文騰同意給付
    原告美元490萬元作為代償分割之對價（下稱系爭口頭協議
    ），另約定就其中美元410萬元由侯文騰代理其他繼承人即
    侯文欽、侯文彬、侯文勝及侯文恒簽立同意書（下稱系爭同
    意書），載明「侯明伶君同意放棄侯錫榮遺產之權利與義務
    。侯錫榮遺產管理人侯文騰君代表其他繼承人同意支付USD4
    ,100,000元予侯明伶君」，並約定給付期限為103年8月31日
    。然侯文騰明知兩造叔父即受告知人侯吉星因出售台南市東
    光段613地號土地（下稱系爭土地），要將其中約新台幣1億
    4千多萬元贈與兩造，竟一方面向侯吉星聲稱兩造將上開受
    贈金錢一事推派由其處理，並指示侯吉星匯款美元384萬8,8
    50.72元（下稱系爭款項）至原告及原告子女申設帳戶，另
    一方面又向原告聲稱侯吉星所匯款項為被告履行系爭協議及
    同意書所付款項，然而原告既為受贈對象之一，經核算侯吉
    星所匯款項中之美元64萬1,475.12元為原告個人受贈款項，
    故被告迄仍短少給付美元64萬1,475.12元未給付，被告自應
    依據系爭同意書給付原告美元64萬1,475.12元，及自約定清
    償日翌日即103年9月1日起算之利息，原告於本件僅先就其
    中美元47萬9,211.20元為一部請求。
(二)備位主張：
　　侯文騰明知侯吉星所匯款項實係侯吉星履行自己對兩造間之
    贈與契約款項，卻欺瞞原告謊稱全部款項均為侯文騰委託侯
    吉星代墊清償系爭同意書債務之私人款項，藉此短付系爭同
    意書債務，使原告受有損害美元64萬1,475.12元，侯文騰亦
    應對原告負侵權行為損害賠償責任，原告亦僅就其中美元47
    萬9,2110.20元先為一部請求。
(三)爰先位依據系爭同意書、備位依據民法第184條第1項後段規
    定，請求被告給付美金47萬9,211.20元（一部請求，就其餘
    部分不放棄權利）。並聲明：
 1、先位聲明：被告應共同給付原告美元47萬9,211.20元，及自
    103年9月1日起至清償日止，按週年利率5％計算之利息。
 2、備位聲明：侯文騰應給付原告美元47萬9,211.20元，及自10
    3年9月1日起至清償日止，按週年利率5％計算之利息。
 3、願供擔保，請准宣告假執行。
二、被告抗辯
(一)被告均以：被告固不爭執於侯吉星匯款後，其等依據系爭同
    意書仍應共同給付原告美元47萬9,211.2元，然被告已於111
    年10月3日函告原告訴訟代理人，並將存證信函同步寄送原
    告臺北市大同區住址及美國住址，告以願於111年10月12日
    上午9時35分至本院給付原告本金美元73萬931.88元，及利
    息美元29萬6,779元（自103年9月1日止至111年10月12日止
    ），然原告並未如期到場，亦未聯繫被告，原告行為不僅構
    成受領遲延，況被告於111年10月18日更至原告戶籍地管轄
    法院即臺灣士林地方法院（下稱士林地院），將上開本金及
    利息辦理提存，亦已生清償之效力，原告聲明請求金額既經
    被告同意且經全額清償在案，原告提起本件訴訟已無權利保
    護必要，應逕予駁回等語資為抗辯。
(二)侯文騰以：其並無為原告主張之詐欺侵權行為等語。
(三)均聲明：(一)原告之訴駁回。（二）如受不利判決，願供擔
    保請准宣告免為假執行。
三、本院得心證理由
(一)原告提起本件訴訟有權利保護必要：
　　按提起訴訟請求法院裁判，均應以有權利保護必要為前提，
    所謂權利保護必要，乃指當事人得以本案判決實現利益之謂
    ，亦即在法律上有受裁判之利益而言（最高法院101年度台
    上字第1649號判決要旨參照）。查原告先位主張被告依據系
    爭同意書或口頭協議尚積欠約定款項美元47萬9,211.2元，
    另備位主張侯文騰應依據侵權行為責任賠償原告美元47萬9,
    211.2元，被告以其等均已清償、侯文騰以其未構成侵權行
    為責任等語抗辯，則原告認其尚得行使上開權利，自得提起
    本件訴訟而有法律上受裁判之利益。至被告上開清償抗辯，
    應為實體理由之判斷，與原告有無受權利保護必要，應為二
    事。
(二)原告依據系爭同意書，先位請求被告共同給付原告美元47萬
    9,211.2元，及自103年9月1日起至清償日止，按週年利率5％
    計算之利息，為有理由：
 1、按當事人主張之事實，經他造於準備書狀內或言詞辯論時或
    在受命法官、受託法官前自認者，無庸舉證，民事訴訟法第
    279條定有明文。經查，原告主張於侯吉星匯款美元384萬8,
    850.72元至原告及原告子女帳戶後，被告依據系爭同意書尚
    應給付原告美元64萬1,475.12元，僅就其中美元47萬9,211.
    2元一部請求等情，被告不爭執依據系爭同意書仍應共同給
    付原告本件主張金額美元47萬9,211.2元（本院卷三第417頁
    ），依據上揭規定，原告先位依據系爭同意書請求被告共同
    給付美元47萬9,211.2元，堪以認定。
 2、被告抗辯其已催告原告於111年10月12日上午9時35分至本院
    受領被告提出之給付，又於111年10月18日至原告戶籍地管
    轄法院即士林地院提存本金美元73萬931.88元以及利息美元
    29萬6,779元（自103年9月1日止至111年10月12日止），原
    告聲明請求金額均已受償，不得再為請求等語，固提出郵件
    收件回執、被告於111年10月12日上午9時35分於本院拍攝之
    照片以及士林地院111年度存字第917號提存書為據（本院卷
    三第377頁至第368頁）。惟查：
 (1)按「清償地，除法律另有規定或契約另有訂定，或另有習慣
    ，或得依債之性質或其他情形決定者外，應依左列各款之規
    定：一、以給付特定物為標的者，於訂約時，其物所在地為
    之。二、其他之債，於債權人之住所地為之。」，民法第31
    4條定有明文。而所謂赴償債務，係指以債權人之住所、營
    業所或其指定地方作為清償地之債務而言。此種債務，須債
    務人於清償期屆滿後，至債權人之住所清償，債務人拒絕清
    償，始負遲延責任。又按債權人對於已提出之給付，拒絕受
    領或不能受領者，自提出時起負遲延責任，固為民法第234
    條所明定。惟所謂已提出之給付，係指債務人依債務本旨，
    於適當之處所及時期實行提出給付者而言（最高法院48年度
    台上字第271號判決意旨參照）。另按所謂住所，即以久住
    之意思住於一定地域之謂。末按非依債務本旨或向無受領權
    人所為之清償提存，其債之關係不消滅，提存法第22條定有
    明文。
 (2)關於系爭同意書之清償地，參以系爭同意書僅載明「侯明伶
    君同意放棄繼承侯錫榮遺產之權利與義務」、「侯錫榮遺產
    管理人侯文騰均代表其他被繼承人同意支付美元410萬元予
    侯明伶」以及「如未依約支付上述金額，侯文騰君需全額負
    責」之內容，有系爭同意書可參（雄司調卷第53頁），是系
    爭同意書並無另外約定清償地，亦非以給付特定物為標的，
    依民法第314條第2款規定，應以債權人即原告之住所地為清
    償地。而關於原告主張其住所地為美國加州一情，查原告之
    戶籍資料顯示其於102年9月28日出境，於104年11月12日逕
    為遷出登記，故戶籍現登記為遷出國外，有原告戶籍謄本可
    參（本院卷三第401頁），且侯文騰於兩造間另案分割遺產
    事件陳稱系爭同意書約定過程亦表示：原告回美國後，約一
    、二週後，原告又回來臺灣說要480萬美元，沒多久，原告
    又說要增加到美元500萬元（以下略）。又過一段時間，原
    告從美國回來臺灣，怕我不會給他錢，我就跟原告說我開始
    準備了等語，有原告提出兩造間高雄少年及家事法院104年
    度重家訴字第13號分割遺產等事件言詞辯論筆錄可參（雄司
    調卷第73頁至第74頁），且侯吉星匯款上開數額，亦係匯款
    至原告及原告子女申設於美國之帳戶，有侯吉星匯款之賣出
    外匯水單可參（本院卷二第227頁至第234頁），足見原告實
    際居住地為美國，而有久住於美國之意思，故原告住所地應
    為美國，則原告陳報並主張其於美國住所地為美國加州市，
    堪以採信。是以，本件被告依據系爭同意書給付之清償地，
    應為美國加州市，則被告雖催告原告於111年10月12日上午9
    時35分至本院受領款項，且於同年月18日至士林地院就包含
    本件聲明請求金額辦理提存，然法律既明定債務人之清償方
    式為赴償，即不能以是否造成其不便為由，變易為往取，故
    被告提出清償地既非原告住所地，依據上揭規定及說明，其
    等提出之給付即難認為合於債之本旨提出給付，難認已生清
    償之效力，被告上開清償抗辯，難認有據。至被告雖抗辯原
    告戶籍仍為臺北市大同區，且原告所提本件訴訟狀自陳戶籍
    地為臺北市大同區住址等語（本院卷三第418頁），然原告
    戶籍謄本雖記載戶籍地為臺北市大同區，惟記事欄已載明自
    102年9月28日出境逕為遷出登記，稱謂欄亦填載遷出國外地
    ，業如前述，又原告提出本件起訴狀記載內容實係明確區分
    戶籍地為臺北市大同區、居住地址為0000 00000 00,000 00
    0000,CA 00000,USA，有起訴狀可參（雄司調卷第9頁），是
    原告於起訴狀亦陳明實際居住地為美國加州，被告以被告戶
    籍登記內容及自述戶籍地址主張為原告住所地，難認有據。
 3、末按給付有確定期限者，債務人自期限屆滿時起，負遲延責
    任；遲延之債務，以支付金錢為標的者，債權人得請求依法
    定利率計算之遲延利息，民法第229條第1項、第233條第1項
    前段定有明文。原告主張系爭同意書給付期限為103年8月31
    日，故利息應自該日之翌日即103年9月1日起算，為被告所
    不爭執（本院卷三第417頁），依據上揭規定，原告請求被
    告應共同給付美元47萬9,211.20元自103年9月1日起按週年
    利率5％計算之法定遲延利息，洵屬有據。
 4、基上，原告依據系爭同意書，先位請求被告共同給付原告美
    元47萬9,211.20元，及自103年9月1日起至清償日止，按週
    年利率5％計算之利息，應屬有據，應予准許。
(三)按訴之預備合併，必先位之訴無理由，法院始應就備位之訴
    為裁判。如先位之訴有理由，法院即無庸就備位之訴為裁判
    。原告先位之訴既有理由，自無庸就備位之訴即依據民法第
    184條第1項後段規定請求侯文騰給付原告美元47萬9,211.20
    元，及自103年9月1日起至清償日止，按週年利率5％計算之
    利息部分為裁判，併予敘明。
四、綜上所述，原告依據系爭同意書約定，請求被告共同給付原
    告美元47萬9,211.20元，及自103年9月1日起至清償日止，
    按週年利率5％計算之利息，為有理由，應予准許。　
五、兩造分別陳明願供擔保，聲請宣告假執行、免為假執行，關
    於原告勝訴部分，經核並無不合，爰分別酌定相當之擔保金
    額，併予宣告。
六、本件事證已臻明確，兩造其餘之攻擊或防禦方法及所用之證
    據，經本院斟酌後，認為均不足以影響本判決之結果，爰不
    逐一論列，附此敘明。
七、訴訟費用負擔之依據：民事訴訟法第78條、第85條第1項。
中　　華　　民　　國　　111 　年　　11　　月　 11 　　日
                民事第三庭    審判長法　官 高瑞聰　
　　　　　　　　                    法  官 黃姿育
　　　　　　　　                    法  官 林家伃
以上正本係照原本作成。　　　　　　　　
如對本判決上訴，應於判決送達後20日內向本院提出上訴狀，若
委任律師提起上訴者，應一併繳納上訴審裁判費，否則本院得不
命補正逕行駁回上訴。　　
中　　華　　民　　國　　11　　年　　11　　月　　15　　日
                                    書記官  陳郁惠